最高法院刑事判決　　　　　　　　　　　　　　　九十三年度台上字第二八六七號
　　上　訴　人　乙○○
　　　　　　　　甲○○
右上訴人等因重利案件，不服台灣高等法院台南分院中華民國九十年九月二十四日第
二審判決（九十年度上訴字第一一一四號，起訴案號：台灣嘉義地方法院檢察署八十
九年度偵字第七二八二號），提起上訴，本院判決如左：
    主  文
上訴駁回。
    理  由
一、乙○○部分
按刑事訴訟法第三百七十七條規定：上訴於第三審法院，非以判決違背法令為理由，
不得為之。是提起第三審上訴，應以原判決違背法令為理由，係屬法定要件，如果上
訴理由狀未依據卷內訴訟資料，具體指摘原判決不適用何種法則或如何適用不當，或
所指摘原判決違法情事，顯與法律規定得為第三審上訴理由之違法情形，不相適合時
，均應認其上訴為違背法律上之程式，予以駁回。本件原判決綜合全部卷證資料，認
上訴人乙○○有其事實欄所載之犯行，已詳敘所憑之證據與認定之理由。對於乙○○
辯稱：伊於警詢中為免被檢察官聲請法院羈押，始為不實之供述，被害人黃宗華向伊
借貸一、二十次，足見無急迫、輕率或無經驗情形，被害人李志淵、劉慶芳另支付伊
新台幣（下同）六千元及一萬五千元，係彼二人表示無法短期清償而自願給付，並非
重利云云，認係卸責之詞，不足採信，亦依調查所得證據，逐一加以指駁及說明。因
而維持第一審論處乙○○共同以乘他人急迫貸以金錢，而取得與原本顯不相當之重利
為常業罪刑之判決，駁回乙○○對此部分之第二審上訴。從形式上觀察，並無違背法
令之情形存在。
乙○○上訴意旨略以：(一)、黃宗華、李志淵、劉慶芳之證詞係彼等之陳述，扣案支票
、本票祇能證明黃宗華等三人有向乙○○借錢而已，均不足以證明乙○○有重利情事
。倘乙○○經營錢莊，應有經營之場所及帳冊可供查詢，但綜觀全卷，並無該場所及
帳冊。原審未調查有無帳冊，僅憑黃宗華等三人之指訴，即認乙○○犯常業重利罪，
有應於審判期日調查之證據未予調查之違法。(二)、原判決認乙○○貸與李志淵九萬元
，以十日為一期，每期利息一萬六千元（月息五十三分，即年利率百分之六百三十六
），李志淵提供身分證及簽發十萬元與六千元本票各一張為擔保等情，顯違常理。倘
李志淵係借十萬元，利息付六千元，即非重利。原審未予查明，亦屬調查職責未盡。
(三)、原判決認乙○○在中國時報、聯合報及自由時報刊登廣告，然卷內並無任何廣告
資料，且除黃宗華等三人外，並無其他證據足以證明乙○○以重利為業，應僅犯一般
重利罪，而非常業重利罪，原判決有認定事實不依證據之違法云云。惟查犯罪事實之
認定、證據之取捨及其證明力如何，乃事實審法院自由判斷之職權，如其取捨判斷不
違背經驗法則與論理法則，即不得指為違法，而據為上訴第三審之理由。本件原判決
認定乙○○犯常業重利罪，係以乙○○、甲○○二人在警詢、偵查中之自白，黃宗華
、李志淵、劉慶芳之證言，卷附之分類廣告一張、黃宗華等三人簽發之支票或本票共
八張，暨扣案之乙○○所有供經營高利貸業務之行動電話二支為其所憑之證據，原判
決並敘明乙○○在中國時報、聯合報及自由時報刊登廣告，招攬不特定之人借給金錢
而收取重利，且僱用上訴人甲○○為司機兼助手，載其向借款人收取本金或利息，足
認係以犯重利罪為生活事業之論據。經核所為論斷並未違背客觀存在之經驗法則與論
理法則，自屬原審採證認事之適法職權行使。上訴意旨謂卷內無任何廣告，或謂原判
決僅憑黃宗華等三人之指訴，即予論罪，顯非依據卷內證據資料指摘，自非適法之第
三審上訴理由。次按以高利貸為業者，非必有固定之營業場所或記載帳冊，為公眾周
知之常識，即無調查乙○○有無營業場所或記帳之必要。況乙○○於事實審亦從未曾
請求調查帳冊等事項，上訴意旨執此指摘原判決違背法令，亦難認為合法之第三審上
訴理由。其餘上訴意旨，或為單純事實上爭執，或係對原審採證認事之職權行使及已
詳為論斷之事項，恣意爭辯，均非依據卷內訴訟資料具體指摘原判決有何違背法令，
自不足據以辨認原判決已具備違背法令之形式要件。應認乙○○之上訴違背法律上之
程式，予以駁回。
二、甲○○部分
查第三審上訴書狀，應敘述上訴之理由，其未敘述者，得於提起上訴後十日內補提理
由書於原審法院，已逾上述期間，而於第三審法院未判決前仍未提出上訴理由書狀者
，第三審法院應以判決駁回之，刑事訴訟法第三百八十二條第一項、第三百九十五條
後段規定甚明。本件上訴人甲○○不服原審維持第一審適用刑法第三百四十五條論處
其罪刑之判決，於民國九十年十月十二日提起上訴，並未敘述理由，迄今逾期已久，
於本院未判決前仍未提出，依上開規定，其上訴自非合法，應予駁回。
據上論結，應依刑事訴訟法第三百九十五條，判決如主文。
中　　　華　　　民　　　國　　九十三　　年　　　六　　　月　　　三　　　日
                              最高法院刑事第十一庭
                                  審判長法官  張　淳　淙
                                        法官  謝　俊　雄
                                        法官  蘇　振　堂
                                        法官  張　春　福
                                        法官  呂　丹　玉
      右正本證明與原本無異
                                              書  記  官
中　　　華　　　民　　　國　　九十三　　年　　　六　　　月　　 十一 　　日
                                                                        Ｑ
